【裁判字號】    95,選訴,2
【裁判日期】    950717
【裁判案由】    違反公職人員選舉罷免法
【裁判全文】
臺灣苗栗地方法院刑事判決               95年度選訴字第2號
公  訴  人  臺灣苗栗地方法院檢察署檢察官
被      告  乙○○
                    國民身分證.
            丁○○
                    國民身分證.
            己○○
                    國民身分證.
            戊○○
                    國民身分證.
            丙○○
                    國民身分證.
上列被告等因違反公職人員選舉罷免法等案件，經檢察官提起公
訴（94年度選偵字第56號），本院判決如下：
    主  文
乙○○共同連續對於有投票權之人，交付賄賂，而約其投票權為
一定之行使，處有期徒刑陸月，如易科罰金，以銀元參佰元即新
台幣玖佰元折算壹日。褫奪公權貳年。新台幣肆萬伍仟元沒收之
。
邱廷銘犯有投票權人收受賄賂罪，處有期徒刑肆月，如易科罰金
，以銀元參佰元即新台幣玖佰元折算壹日。褫奪公權貳年。附表
編號2 所示金額沒收之。
己○○犯有投票權人收受賄賂罪，處有期徒刑肆月，如易科罰金
，均以銀元參佰元即新台幣玖佰元折算壹日。褫奪公權貳年。附
表編號4 所示金額沒收之。
戊○○犯有投票權人收受賄賂罪，處有期徒刑肆月，如易科罰金
，以銀元參佰元即新台幣玖佰元折算壹日。褫奪公權貳年。附表
編號5 所示金額沒收之。
丙○○犯有投票權人收受賄賂罪，處有期徒刑肆月，如易科罰金
，以銀元參佰元即新台幣玖佰元折算壹日。褫奪公權貳年。附表
編號1 所示金額沒收之。
    事  實
一、乙○○明知曾武雄業已登記參選於民國94年12月3 日舉行之
    苗栗縣第15屆三灣鄉鄉長候選人（抽籤號次：2 號），為使
    曾武雄能順利當選，竟與古新民（由本院另案判決確定）共
    同基於以現金買票為交付賄賂之方式為曾武雄助選之概括犯
    意聯絡，於94年11月28日前約一星期某日，在乙○○位於苗
    栗縣三灣鄉北埔村3 鄰下林坪46之1 號住處附近馬路，收受
    古新民所交付之新臺幣（下同）4 萬5 千元，推由乙○○出
    面以每票1 千元之代價尋求三灣鄉北埔村有第15屆三灣鄉長
    選舉投票權之不特定選民支持曾武雄，翌日乙○○遂於附表
    所示時間、地點，以附表所示金額之現金賄賂交付給有投票
    權之丁○○、己○○、戊○○、丙○○、王葉玉妹、張米臺
    （王葉玉妹、張米臺所涉妨害投票罪嫌，另由檢察官依職權
    為不起訴分），約定於行使投票權時，將選票投給曾武雄。
    嗣經檢察官於94年11月28日晚間，指揮法務部調查局苗栗縣
    調查站、苗栗縣警察局刑警大隊及苗栗縣警察局頭份分局人
    員深入追查，循線約談相關人員後，始查獲上情。
二、案經法務部調查局苗栗縣調查站、苗栗縣警察局、苗栗縣警
    察局頭份分局及行政院海岸巡防署中區巡防局苗栗機動查緝
    隊報請臺灣苗栗地方法院檢察署檢察官偵查起訴。
    理  由
一、訊據被告乙○○於本院審理中對於上揭時、地收受另案被告
    古新民4 萬5 千元，由伊出面以每票1 千元之代價尋求三灣
    鄉北埔村有第15屆三灣鄉長選舉投票權之不特定選民支持曾
    武雄，並曾分別於附表編號3 、6 所示時、地交付2 千元予
    王葉玉妹及4 千元予張米臺之事實固坦承不諱，惟矢口否認
    曾交付現金予被告丁○○、己○○、戊○○、丙○○等人，
    辯稱：伊本來準備要發錢給被告丁○○等人，但因後來錢遺
    失了，所以沒有發云云。被告丁○○、己○○、戊○○、丙○○等人均矢口否認於附表所示時、地收受被告乙○○交付
    之附表所示金額之現金，並均辯稱渠等沒有拿到錢云云。惟
    查：
（一）右揭事實，業據被告乙○○於偵查中供承不諱（參見94年
      選偵字第56號偵查卷第117 頁），核與秘密證人甲5（依證
      人保護法規定保護之，真實姓名年籍資料詳如真實姓名代
      號對照表及證人保護書）於警詢時、偵查中及本院審理中
      證述情節相符（參見94年選他字第98號偵查卷第138 、13
      9 、141 、142 頁、本院95年6 月8 日審判筆錄第4 、5
      頁）。雖被告乙○○於本院審理中翻異前供詞，改稱：未
      曾交付如附表編號1 、2 、4 、5 所示金額之現金予被告
      丙○○、丁○○、己○○、戊○○等人云云，惟徵諸古新
      民為使曾武雄能順利當選，而與被告乙○○共同基於以現
      金買票為交付賄賂之方式為曾武雄助選，而於94年11月28
      日前約一星期某日，在被告乙○○上揭住處附近交付4 萬
      5 千元，推由被告乙○○出面以每票1 千元之代價尋求三
      灣鄉北埔村有第15屆三灣鄉長選舉投票權之不特定選民支
      持曾武雄等情，業據證人古新民於本院另案審理中供述明
      確，有本院94年度選訴字第18號刑事判決1 份附卷可稽，
      是本件被告乙○○圖以每票1 千元之代價尋求三灣鄉北埔
      村有15屆三灣鄉長選舉投票權之不特定選民支持曾武雄，
      而於上揭時、地收受古新民交付現金4 萬5 千元之事實，
      應堪認定。
（二）次查，被告乙○○於收受古新民之現金4 萬5 千元後，即
      由被告乙○○出面以每票1 千元之代價於附表編號3 、6
      所示之時間、地點分別交付2 千元、4 千元予對於第15屆
      三灣鄉長選舉具有投票權之王葉玉妹及張米臺，並請渠等
      支持曾武雄等情，業據被告乙○○於偵查中及本院審理中
      供承不諱，核與證人王葉玉妹於警詢時、偵查中證述（參
      見94年選他字第98號偵查卷第60、62頁），秘密證人甲4（
      依證人保護法規定保護之，真實姓名年籍資料詳如真實姓
      名代號對照表及證人保護書）於警詢時、偵查中及本院審
      理中證述（參見上揭偵查卷第130 、131 、133 頁，本院
      95 年4月6 日審判筆錄第5 、6 頁），秘密證人甲5於警詢
      時、偵查中及本院審理中證述情節相符（參見94年選他字
      第98號偵查卷第138 、139 、141 、142 頁、本院95年6
      月8 日審判筆錄第4 、5 頁），揆諸本件被告乙○○於收
      受古新民交付現金4 萬5 千元後，即於附表編號3 、6 所
      示時間、地點以每票1 千元之代價，分別交付2 千元及4
      千元予對於三灣鄉長選舉具有投票權之王葉玉妹及張米臺
      ，並約定於行使投票權時，將選票投給曾武雄等情，堪認
      被告乙○○於偵查中之供述伊曾於附表編號1 、2 、4 、
      5 分別交付附表所示金額之現金予被告丙○○、丁○○、
      己○○、戊○○等人乙節屬實。蓋參諸被告乙○○於偵查
      中供述：「（問：【提示證人甲5警詢筆錄並告以意旨】，
      有何意見？）是我姪子【即古新民】拿給我的，他叫我拿
      給丙○○、丁○○、王葉玉妹、己○○、張米臺、戊○○
      等人，如警詢中所記的金額。」、「（問：你拿給這幾人
      的錢，不足額4 萬5 千元？）我有拿4 萬5 千元，我不敢
      放家裡，藏在馬路旁，發現後來已經被拿走了，因為他除
      了這邊這幾人以外，沒有說其他人，我不敢擅自主張發給
      其他人。」、「（問：你的行為已經觸犯選罷法的行賄罪
      ，是否承認犯罪？）承認，我錯了」等語（參見94年選偵
      字第56號偵查卷第117 頁），被告乙○○在警詢時及偵查
      中之供述顯係出於自由意志為之，並具悔意，衡情其與同
      案被告丁○○等人間平日並未存有夙怨，其應無故意誣陷
      被告丁○○等人之理，是被告乙○○於偵查中之上揭供述
      ，自屬可採；另參以被告乙○○在警詢中及偵查中前後供
      述，均稱有拿錢給被告丁○○、己○○、戊○○、丙○○
      及案外人王葉玉妹、張米臺等人，而未將被告丁○○、己○○、戊○○、丙○○排除在外及秘密證人甲 5 於警詢時
      、偵查中及本院審理中亦均證述被告乙○○確有拿錢給被
      告丁○○、己○○、戊○○、丙○○等情，益證被告乙○○於本院審理中翻異偵查中供詞而改稱未拿錢給被告丁○○等人云云，係因在審理中與被告丁○○等人列為同案被
      告，礙於情面所為迴護被告丁○○等人之詞，被告乙○○
      上揭辯解，顯不足採信。
（三）綜上所述，被告乙○○、丁○○、己○○、戊○○、丙○○等人上揭辯解，均係係臨訟卸責之詞，不足採信。從而
      ，本件事證明確，被告乙○○等5 人犯行，均堪認定，應
      予依法論科。
二、按被告乙○○犯罪後，公職人員選舉罷免法業於94年11月30
    日修正公布施行，於同年12月2 日生效，修正前公職人員選
    舉罷免法第90條之1 第1 項規定：「對於有投票權之人，行
    求期約或交付賄賂或其他不正利益，而約其不行使投票權或
    為一定之行使者，處5 年以下有期徒刑，得併科新臺幣40萬
    元以上4 百萬元以下罰金」，修正後之公職人員選舉罷免法
    第90條之1 第1 項則規定：「對於有投票權之人，行求期約
    或交付賄賂或其他不正利益，而約其不行使投票權或為一定
    之行使者，處3 年以上10年以下有期徒刑，得併科新臺幣1
    百萬元以上1 千萬元以下罰金」，因修正後公職人員選舉罷
    免法第90條之1 第1 項規定之刑度較重，依刑法第2 條第1
    項規定，比較新、舊法結果，自應適用較有利於被告乙○○
    之行為時即修正前公職人員選舉罷免法第90條之1 第1 項之
    規定處罰。是核被告乙○○所為，係犯修正前公職人員選舉
    罷免法第90條之1 第1 項之對於有投票權之人，交付賄賂，
    而約其投票權為一定之行使罪。被告丁○○、己○○、戊○○、丙○○等4 人所為，均係犯刑法第143 條第1 項之有投
    票權人收受賄賂罪。被告乙○○與另案被告古新民2 人間，
    就上揭交付賄賂犯行，具有犯意聯絡及行為分擔，應依刑法
    第28條規定，論以共同正犯。被告乙○○前述犯行，時間緊
    接，觸犯構成要件相同之罪名，均顯係基於概括犯意所為，
    均係連續犯。又被告乙○○為上揭行為後，刑法第56條連續
    犯之規定，業於94年1 月7 日修正公布刪除，並於95年7 月
    1 日施行，則被告乙○○之犯行，因行為後新法業已刪除連
    續犯之規定，此刪除雖非犯罪構成要件之變更，但顯已影響
    行為人刑罰之法律效果，自屬法律有變更，依新法第2 條第
    1 項規定，比較新、舊法結果，仍應適用較有利於被告之行
    為時法律即舊法論以連續犯（最高法院95年第8 次刑事庭會
    議決議參照），是被告乙○○上揭犯行，均應依修正前刑法
    第56條規定，以一罪論，並加重其刑。又被告乙○○對於前
    述犯行，在檢察官偵查時自白，此有偵查筆錄在卷可稽（參
    見94年選偵字第56號偵查卷第117 頁），應依公職人員選舉
    罷免法第90之1 第5 項之規定減輕其刑。被告乙○○部分，
    因刑同有加重及減輕原因，依法應先加重後減輕之。爰審酌
    被告乙○○、丁○○、己○○、戊○○、丙○○等人，均未
    有犯罪前科，有臺灣高等法院被告前科紀錄表5 份附卷可按
    ，被告等人素行尚稱良好，惟衡諸被告等人身為民主法治時
    代公民，理應恪遵法律，拒絕賄選，並知悉賄選行為，不僅
    嚴重破壞選風，且戕害民主法治根基至鉅，及被告乙○○固
    於偵查中自白犯行，惟於本院審理中僅坦承對案外人王葉玉
    妹、張米臺賄選，但否認對被告丁○○、己○○、戊○○、
    丙○○等人賄選犯行，被告丁○○、己○○、戊○○、丙○○等4 人則均否認犯行，不知悔改，犯後態度欠佳及檢察官
    對被告乙○○具體求刑7 月、緩刑2 年等一切情狀，分別量
    處如主文所示之刑，並均不予宣告緩刑，以示懲儆。次按行
    為後法律有變更者，適用行為時之法律。但行為後之法律有
    利於行為人者，適用最有利於行為人之法律，刑法第2 條第
    1 項定有明文。本件被告等人犯罪時之刑法第41條第1 項前
    段規定：「犯最重本刑為5 年以下有期徒刑以下之刑之罪，
    而受6 個月以下有期徒刑或拘役之宣告，因身體、教育、職
    業、家庭之關係或其他正當事由，執行顯有困難者，得以1
    元以上3 元以下折算一日，易科罰金。」，又被告等人行為
    時之易科罰金折算標準，修正前罰金罰鍰提高標準條例第2
    條前段（現已刪除）規定，就其原定數額提高為100 倍折算
    1 日，則本件被告等人行為時之易科罰金折算標準，應以銀
    元300 元折算1 日，經折算為新臺幣後，應以新臺幣900 元
    折算為1 日。惟95年7 月1 日修正公布施行之刑法第41條第
    1 項前段則規定：「犯最重本刑為五年以下有期徒刑以下之
    刑之罪，而受六個月以下有期徒刑或拘役之宣告者，得以新
    臺幣一千元、二千元或三千元折算一日，易科罰金。」，比
    較修正前後之易科罰金折算標準，以95年7 月1 日修正公布
    施行前之規定，較有利於被告，是以，本件應依刑法第2 條
    第1 項前段，適用修正前刑法第41條第1 項前段規定，諭知
    易科罪罰金之折算標準。另查被告乙○○係犯公職人員選舉
    罷免法第5 章，被告丁○○、己○○、戊○○、丙○○等4
    人均係犯刑法分則第6 章之妨害投票罪，且均受有期徒刑之
    宣告，應併依公職人員選舉罷免法第98條第3 項之規定分別
    宣告褫奪公權，期間均為2 年。末查，另案被告古新民交付
    予被告乙○○用以賄選之4 萬5 千元（除基於與古新民共同
    交付賄賂之犯意，由被告乙○○交付案外人王葉玉妹、張米
    臺及被告丁○○、己○○、戊○○、丙○○等人如附表所示
    之賄賂2 萬2 千元【或2 萬3 千元】外，其他預備用以交付
    賄賂款項，依被告乙○○如前所述，因不敢放在家裡，藏在
    馬路旁，嗣後發現已經不存在），雖未扣案，惟有部分金額
    既屬用以交付賄賂款項，有部分金額屬預備用以交付賄賂款
    項，依公職人員選舉罷免法第90條之1 第3 項規定，仍應予
    以宣告沒收。至被告丙○○、丁○○、己○○、戊○○分別
    收受被告乙○○所交付如附表編號1 、2 、4 、5 所示金額
    之賄賂，雖均未扣案，亦應依刑法第143 條第2 項前段之規
    定予以宣告沒收。
三、末查，參諸秘密證人甲5於警訊時證述及被告乙○○於本院審
    理中供述：被告乙○○收受另案古新民交付用以賄選之4 萬
    5 千元中，因被告乙○○家中有投票權計3人，故收受賄賂3
    千元等語（參見94年選偵字第56號偵查卷第57頁、本院95年
    7 月3 日審判筆錄第8 頁），足徵被告乙○○收受賄賂部分
    ，另涉有刑法第143 條第1 項之收受賄賂罪犯行，惟此部分
    事實與本件被告乙○○上揭有罪事實，既未具有實質上或裁
    判上一罪關係，而為起訴效力所及，且未據檢察官起訴，此
    部分本院自無從審究，應由檢察官另為妥適之處理，附此敘
    明。
據上論斷，應依刑事訴訟法第299 條第1 項前段，修正前之公職
人員選舉罷免法第90條之1 第1 項，公職人員選舉罷免法第90條
之1 第3 項、第5 項、第98條第3 項，刑法第2 條第1 項、第11
條前段、第28條、第143 條第1 項、第2 項前段，修正前第56條
、第41條第1 項前段，罰金罰鍰提高標準條例第1 條前段，修正
前罰金罰鍰提高標準條例第2 條，現行法規所定貨幣單位折算新
台幣條例第2 條，判決如主文。
本案經檢察官黃俊鳴到庭執行職務。
中    華    民    國    95    年    7     月    17    日
                刑事第二庭  審判長法  官  林  燦  都
                                  法  官  顧  正  德
                                  法  官  吳  炳  桂
以上正本證明與原本無異。
如不服本判決，應於判決送達後10日內向本院提出上訴狀（應抄
附繕本）。
                                  書記官  蘇  文  熙
中    華    民    國    95    年    7     月    19    日
附錄本案論罪科刑法條全文：
修正前之公職人員選舉罷免法第90條之1第1項：
對於有投票權之人，行求期約或交付賄賂或其他不正利益，而約
其不行使投票權或為一定之行使者，處5 年以下有期徒刑，得併
科新臺幣40 萬元以上400萬元以下罰金。
刑法第143條第1項：
有投票權之人，要求、期約或收受賄賂或其他不正當利益，而許
以不行使其投票權或為一定之行使者，處3 年以下有期徒刑，得
併科5千 元以下罰金。
附表：
  ┌───┬─────┬───────┬───────┬─────┬────────┐
  │編號  │  對象    │ 交付賄賂時間 │ 交付賄賂地點 │ 金額（新 │  備            │
  │      │          │              │              │ 臺幣）   │                │
  ├───┼─────┼───────┼───────┼─────┼────────┤
  │ 1    │ 丙○○   │94年11月28日前│丙○○位於苗栗│3千元     │                │
  │      │          │約1星期某日   │縣三灣鄉北埔村│          │                │
  │      │          │              │下林坪50號住處│          │                │
  ├───┼─────┼───────┼───────┼─────┼────────┤
  │ 2    │ 丁○○   │94年11月28日前│丁○○位於苗栗│5千元     │                │
  │      │          │約1星期某日   │縣三灣鄉北埔村│          │                │
  │      │          │              │下林坪75之1號 │          │                │
  │      │          │              │住處          │          │                │
  │      │          │              │              │          │                │
  │      │          │              │              │          │                │
  │      │          │              │              │          │                │
  │      │          │              │              │          │                │
  ├───┼─────┼───────┼───────┼─────┼────────┤
  │ 3    │ 王葉玉妹 │94年11月28日前│王葉玉妹位於苗│2千元     │                │
  │      │          │約1 星期某日  │栗縣三灣鄉北埔│          │                │
  │      │          │              │村下林坪70號住│          │                │
  │      │          │              │處            │          │                │
  │      │          │              │              │          │                │
  │      │          │              │              │          │                │
  │      │          │              │              │          │                │
  │      │          │              │              │          │                │
  ├───┼─────┼───────┼───────┼─────┼────────┤
  │ 4    │ 己○○   │94年11月28日前│己○○位於苗栗│5千元     │                │
  │      │          │約1 星期某日  │縣三灣鄉北埔村│          │                │
  │      │          │              │下林坪73號住處│          │                │
  │      │          │              │              │          │                │
  │      │          │              │              │          │                │
  │      │          │              │              │          │                │
  ├───┼─────┼───────┼───────┼─────┼────────┤
  │ 5    │ 戊○○   │94年11月28日前│戊○○位於苗栗│3 、4 千元│                │
  │      │          │約1 星期某日  │縣三灣鄉北埔村│          │                │
  │      │          │              │下林坪61號住處│          │                │
  │      │          │              │              │          │                │
  │      │          │              │              │          │                │
  │      │          │              │              │          │                │
  │      │          │              │              │          │                │
  ├───┼─────┼───────┼───────┼─────┼────────┤
  │ 6    │ 張米臺   │94年11月28日前│張米臺位於苗栗│4千元     │                │
  │      │          │約1 星期某日  │縣三灣鄉北埔村│          │                │
  │      │          │              │下林坪57號住處│          │                │
  │      │          │              │              │          │                │
  │      │          │              │              │          │                │
  │      │          │              │              │          │                │
  │      │          │              │              │          │                │
  └───┴─────┴───────┴───────┴─────┴────────┘


司法院資訊處製作；財團法人民間司法改革基金會備份。
